臺灣苗栗地方法院刑事判決　　　　　　　 95年度訴字第489號
公　訴　人　臺灣苗栗地方法院檢察署檢察官
被　　　告　庚○○
選任辯護人　劉君豪律師
上列被告因偽造文書等案件，經檢察官提起公訴（95年度偵字第
3670號），本院判決如下：
    主    文
庚○○連續犯行使偽造私文書罪，處有期徒刑陸月，如易科罰金
，以銀元佰元即新臺幣玖佰元折算壹日，減為有期徒刑月，
如易科罰金，以銀元佰元即新臺幣玖佰元折算壹日，如附表一
所示取款憑條上存戶簽章欄內偽造之「陳玉文」署名枚沒收。
    犯罪事實
一、庚○○明知其父陳玉文已於民國91年6 月6 日死亡，竟基於
    偽造私文書並持以行使之概括犯意，於同年6 月7 日，持陳
    玉文生前所有之玉山商業銀行股份有限公司竹南分行（下稱
    玉山銀行竹南分行）、中華郵政股份有限公司甲○○○（下
    稱甲○○○）、有限責任苗栗縣竹南信用合作社（下稱竹南
    信用合作社）、臺灣中小企業銀行頭份分行（下稱臺灣企銀
    頭份分行）帳戶存摺共4 本及「陳玉文」真正之印章1 枚，
    先後前往前揭金融機構，以盜蓋上開印章或同時冒簽「陳玉
    文」署名之方式，偽造表示陳玉文本人向各該金融機構提領
    帳戶內存款意思、為私文書之取款憑條或郵政存簿儲金提款
    單，再交予不知情之各該金融機構承辦人員辦理提款事宜而
    行使之，致各該金融機構承辦人員誤信係陳玉文本人前來提
    款，均准予如數提領款項，足以生損害於各該金融機構客戶
    資料管理之正確性及稅捐機關課徵遺產稅之正確性（各次提
    款之金融機構、帳號、金額、方式，詳如附表一所示）。
二、案經庚○○之兄己○○、弟戊○○、辛○○訴由臺灣苗栗地
    方法院檢察署檢察官偵查起訴。
    理    由
一、證據能力之認定：
    (一)告訴人己○○、戊○○、辛○○於檢察事務官調查中所為
      指訴（見他字卷第70至74、106 至107 頁、偵查卷第7 至
      8 頁）及戊○○、辛○○所寄甲○○○存證信函各1 份（
      見他字卷第119 至123 頁）、戊○○提出之遺產處理程序
      表1 份（見他字卷第76至82頁），分屬被告庚○○以外之
      人於審判外之言詞、書面陳述，經辯護人爭執其證據能力
      （見審理卷一第140 頁、審理卷二第82頁），且查無其他
      法律規定例外得為證據之情形，依刑事訴訟法第159 條第
      1 項規定，不得作為證據。
    (二)被告之母丁○○○於檢察事務官調查中所為證述（見他字
      卷第138 至140 頁），亦屬被告以外之人於審判外之言詞
      陳述，惟經檢察官、被告及辯護人於審判程序一致同意作
      為證據（見審理卷一第140 頁），並經本院審酌其作成時
      之情況認為適當，依刑事訴訟法第159 條之5 第1 項規定
      ，得為證據。
    (三)卷附「天國禮儀社」估價單1 紙（見他字卷第118 頁），
      據該禮儀社實際負責人子○○到庭證稱係其出面接下生意
      ，為喪家辦妥喪事後，由其妻書寫、交其於帶往喪家收款
      時交予家屬，子○○並證陳已不記得是否見過告訴人及被
      告（見審理卷一第238 至240 頁），則此一估價單堪認屬
      從事業務之人於通常業務過程所須製作之證明文書，衡情
      子○○夫妻於開立之時，亦不致有預見其日後將作為訴訟
      上證據而為不實填載以偏袒告訴人或被告任何一方之動機
      ，無顯不可信之情況，依刑事訴訟法第159 條之4 第2 款
      規定，得為證據。
    (四)告訴人己○○提出之奠儀禮簿1 本，其中編號第95號之後
      所載「以上內收6/19……」等文字（見審理卷一第195 頁
      ），被告否認為其所書寫，告訴人己○○、戊○○復坦稱
      係「林松輝」所書寫（見審理卷一第183 頁），自屬被告
      以外之人於審判外之書面陳述，惟觀該禮簿內編號第91至
      158 號、第162 至195 號與前述記載之筆跡完全一致，足
      見林松輝曾負責記錄陳玉文奠儀之收入情況達相當期間，
      戊○○所稱「林松輝是專門幫人家做喪葬喜慶收支的人」
      ，應堪採信，是前述記載應可認為從事業務之人於通常業
      務過程所須製作之紀錄文書，且無顯不可信之情況，依刑
      事訴訟法第159 條之4 第2 款規定，得為證據。
    (五)被告之妻癸○○所撰寫之陳述狀（見審理卷二第48至54頁
      ），屬被告以外之人於審判外之書面陳述，經檢察官爭執
      其證據能力（見審理卷二第27頁），且查無其他法律規定
      例外得為證據之情形，依刑事訴訟法第159 條第1 項規定
      ，不得作為證據。
    (六)卷內其餘被告以外之人於審判外之言詞或書面陳述，未據
      檢察官、被告或辯護人於言詞辯論終結前聲明異議，依刑
      事訴訟法第159 條之5 第2 項規定，應視為均已經當事人
      同意作為證據，本院審酌該等陳述作成時之情況亦認為適
      當，依前揭法條第1 項規定，均得為證據。
二、犯罪事實之認定：
    (一)被告坦承於其父陳玉文死亡之翌日（91年6 月7 日），持
      陳玉文生前所有之上開金融機構帳戶存摺4 本及印章1 枚
      ，前往各該金融機構，填具如附表一所示之取款憑條或郵
      政存簿儲金提款單，在上蓋用「陳玉文」之印章或同時簽
      署「陳玉文」之署名後，交予承辦人員以提領帳戶內之存
      款，先後自各該金融機構領得如附表一所示款項之事實（
      見他字卷第71頁、審理卷第84頁）。
    (二)被告上開自白，有玉山銀行竹南分行95年5 月9 日玉山竹
      南字第06050301號函所附存戶交易明細表及91年6 月7 日
      取款憑條（見他字卷第49、51頁）、甲○○○95年5 月16
      日函所附91年6 月7 日郵政存簿儲金提款單及客戶歷史交
      易清單（見他字卷第56、62頁）、竹南信用合作社95年5
      月9 日（95）竹南信社字第507 號函所附交易明細表及91
      年6 月7 日取款憑條（見他字卷第36、44頁）、臺灣企銀
      頭份分行95年5 月16日（95）頭份字第052 號函所附活期
      存款客戶異動資料及91年6 月7 日取款憑條（見他字卷第
      66至67頁）可為佐證，足認確與事實相符，堪以採信。
    (三)上開取款憑條及提款單，均係由存款人製作，用以表示欲
      向金融機構提領其帳戶內存款之意思，性質均為私文書。
      被告未對上開金融機構承辦人員表明陳玉文已死亡之事實
      ，即盜用陳玉文之印章、偽簽陳玉文之署名，擅以陳玉文
      名義填具取款憑條或提款單，請領陳玉文之存款，使各該
      金融機構承辦人員陷於錯誤，而准其領取陳玉文帳戶之存
      款，當足以生損害於各該金融機構客戶資料管理之正確性
      ；又陳玉文在上開金融機構之存款，於其死亡後均成為遺
      產，稅捐機關得據以核算應繳納之遺產稅額，是以被告之
      行為，亦足以使稅捐機關課徵遺產稅失其正確性，而受有
      損害。雖被告辯稱：係經告訴人己○○、戊○○、辛○○
      及母親丁○○○同意，持上開存摺、印章前往提款，以支
      應父親喪事相關費用云云。惟按陳玉文死亡後，已無權利
      能力，其財產上之一切權利義務，由全體繼承人承受，關
      於其遺產之法律行為，當由全體繼承人為之，縱令被告曾
      獲其他繼承人授權前往提領陳玉文在各金融機構帳戶之存
      款，亦應以全體繼承人之名義依各該金融機構之規定辦理
      ，本不得再以陳玉文之名義為之，被告明知陳玉文業已亡
      故，仍以陳玉文之名義填具提款單或取款憑條而持以提領
      存款，難謂無行使偽造私文書之故意，亦已足以生損害於
      各該金融機構客戶資料管理之正確性及稅捐機關課徵遺產
      稅失其正確性。故被告所為辯解，實不能據為對其有利之
      認定。
    (四)綜上各節所述，本案事證已臻明確，被告4 次偽造私文書
      並持以行使之犯行洵堪認定，應依法論科。
三、論罪科刑之理由：
    (一)被告行為後，刑法及刑法施行法業於94年2 月2 日修正公
      布，95年7 月1 日施行。參酌最高法院95年5 月23日刑事
      庭第8 次會議決議，於刑法修正施行後，應適用刑法第2
      條第1 項之規定，就罪刑有關之共犯、未遂犯、想像競合
      犯、牽連犯、連續犯、結合犯，以及累犯加重、自首減輕
      暨其他法定加減原因（如身分加減）與加減比例等一切情
      形，綜其全部罪刑之結果，為「從舊從輕」之比較；易科
      罰金之折算標準，應依刑法第2 條第1 項之規定，適用最
      有利於行為人之法律。本案與被告「罪刑有關」之法律變
      更部分，經比較修正前、後刑法之規定，修正後刑法並未
      有利於被告（詳見附表二），自應適用被告行為時之修正
      前刑法；易科罰金之折算標準，依修正前刑法第41條第1
      項前段、修正前罰金罰鍰提高標準條例第2 條及現行法規
      所定貨幣單位折算新臺幣條例第2 條規定，以新臺幣3 百
      元以上9 百元以下折算1 日，依修正後刑法第41條第1 項
      前段規定，則以新臺幣1 千元、2 千元或3 千元折算1 日
      ，比較修正前、後規定，仍以修正前刑法較有利於被告，
      亦應適用修正前刑法第41條第1 項前段規定。
    (二)被告所為，均係犯刑法第216 條、第210 條之行使偽造私
      文書罪。其盜用「陳玉文」印章、偽造「陳玉文」署名之
      行為，係偽造取款憑條、提款單等私文書之部分行為；偽
      造私文書之低度行為，則為其後行使偽造私文書之高度行
      為所吸收，均不另論罪。
    (三)被告先後4 次行使偽造私文書之犯行，時間緊接，手法相
      同，觸犯構成要件相同之罪名，顯係基於概括犯意反覆為
      之，應依修正前刑法第56條連續犯之規定論以1 罪，並加
      重其刑。
    (四)審酌被告一時未察其父親之存款於死亡後應列為遺產，逕
      以錯誤之方式冒名提領達71,789元之存款，足以對金融機
      構客戶資料管理及稅捐機關課徵遺產稅之正確性造成損害
      ，犯後否認犯行，使法院耗費相當之司法資源調查證據，
      復未與告訴人達成民事和解，惟其尚無刑事前科（參卷附
      臺灣高等法院被告前案紀錄表），素行良好，再參酌被告
      國中畢業學歷之智識程度，在銀行任職駕駛、與妻子及2
      名已成年子女同住之生活狀況等一切情狀，量處如主文所
      示之刑，諭知易科罰金之折算標準，再依中華民國九十六
      年罪犯減刑條例減其刑期2 分之1 ，並諭知易科罰金之折
      算標準。
    (五)被告在如附表一編號1 、3 、4 所示取款憑條上存戶簽章
      欄內偽造之「陳玉文」署名共3 枚，應依刑法第219 條宣
      告沒收。至於被告冒用陳玉文名義製作之取款憑條及提款
      單，雖係犯罪所用之物，惟已分別持交各該金融機構承辦
      人員而行使之，均非被告所有；其在取款憑條、提款單上
      盜用「陳玉文」真正之印章所蓋之印文，亦非偽造之印文
      ，不在刑法第219 條所定必須沒收之列（最高法院48年台
      上字第113 號判例意旨參照），均不為沒收之諭知，併此
      敘明。
    (六)不另為無罪諭知部分：
      1.公訴意旨另以：被告明知陳玉文死亡後，財產屬全體繼
        承人即被告、丁○○○、己○○、壬○○、戊○○及辛○○等人公同共有，竟意圖為自己不法之所有，未經全
        體繼承人之同意，竊取陳玉文所有上開金融機構帳戶之
        存摺及印章，先後以上開行使偽造私文書之方法，向不
        知情之各該金融機構承辦人詐取如附表一所示款項得手
        ，因認被告涉犯刑法第339 條第1 項之詐欺取財罪嫌。
      2.按犯罪事實應依證據認定之，無證據不得認定犯罪事實
        ，刑事訴訟法第154 條第2 項定有明文。次按認定不利
        於被告之事實，須依積極證據，苟積極證據不足為不利
        於被告事實之認定時，即應為有利於被告之認定，更不
        必有何有利之證據（最高法院30年上字第816 號判例意
        旨參照）。又認定犯罪事實所憑之證據，雖不以直接證
        據為限，間接證據亦包括在內，然而無論直接或間接證
        據，其為訴訟上之證明，須於通常一般之人均不致有所
        懷疑，而得確信其為真實之程度者，始得據為有罪之認
        定，倘其證明尚未達到此一程度，而有合理之懷疑存在
        時，事實審法院復已就其心證上理由予以闡述，敘明其
        如何無從為有罪之確信，因而為無罪之判決，尚不得任
        意指為違法（最高法院76年台上字第4986號判例意旨參
        照）。
      3.公訴人認被告有詐欺取財之行為，係以告訴人3 人於本
        院審理時及證人丁○○○於偵查、審理中所為證述為主
        要論據。被告則堅決否認其提款具有不法所有之意圖，
        辯稱：存摺及印章均係91年6 月7 日上午由己○○指示
        戊○○交給伊拿去提款，用以支應醫藥、伙食及喪葬相
        關費用等語。經查：
        (1)告訴人3 人及證人丁○○○對被告持上開存摺及印章
          前往提領存款之事，均證稱未曾同意、不知情等語（
          見他字卷第139 頁、審理卷一第250 、252 、260 、
          261 、267 頁、審理卷二第7 頁），惟91年6 月6 日
          陳玉文過世後，被告隨即被己○○指定擔任總務，負
          責喪葬期間之費用支出事宜，此為告訴人3 人所不否
          認之事實（見審理卷第20、257 、258 、268 頁）。
          雖就被告實際擔任總務之期間究係2 天或逾1 週，告
          訴人與被告各執一詞，彼此爭辯甚劇，然由己○○、
          戊○○均證陳被告係因所任職之銀行工作忙碌始中途
          辭去總務職務乙節（見審理卷一第248 、254 頁），
          亦可知被告擔任總務之期間即便甚為短暫，此一情形
          並非眾人於議定由被告出任總務之時所能預見，換言
          之，原先告訴人3 人與被告之主觀認知，應係由被告
          擔任整個治喪期間之總務，負責所有費用支出管理。
          既然如此，於治喪之初、尚無大量奠儀收入之時，自
          有必要令被告持有一筆相當數額、得隨時動用之週轉
          金，以便先行清償陳玉文過世前之醫藥費用，並儘快
          張羅喪葬事宜。
        (2)就被告擔任總務所需之週轉金，儘管告訴人己○○指
          稱於91年6 月7 日交付現金10,918元給被告，足供支
          應相關雜費云云（見審理卷一第245 、247 頁），曾
          長年服務於審計單位，格外注重金錢交接流程及簽收
          之己○○，卻自承未就其所謂交予被告之10,918元款
          項要求被告簽收（見審理卷一第247 頁），因而未能
          提出書面佐證，實有違常情，加以被告始終堅詞否認
          受領該筆款項，己○○此部分所述，尚難逕信；而證
          人丁○○○雖於檢察事務官調查中證述交付15,000元
          給被告，用以支付榮總救護車及購買壽衣等費用之事
          實（見他字卷第138 頁），於本院審理時卻又證稱：
          拿幾千元給被告忘記了（見審理卷二第4 、5 頁），
          其前後證詞不一，究竟交付被告之現金數額為何，仍
          有疑問，即便認定為15,000元，告訴人己○○所不否
          認由被告前往付清之慈佑醫院醫療費用即達9,332 元
          （見他字卷第115 頁、審理卷第243 、244 頁），證
          人竹南禮儀社（原名秋欽棺木店或竹南葬儀社）負責
          人乙○○證稱被告向其訂購壽衣、租用冰櫃之費用亦
          達7 、8 千元（見審理卷一第231 至234 頁），上述
          2 項開銷合計至少16,000餘元，丁○○○所交付之款
          項仍不敷所需，遑論告訴人己○○自稱先行墊付之榮
          總醫療費用及救護車費用共計11,582元（見他字卷第
          116 、117 頁、審理卷一第243 頁），事後亦有可能
          另向被告請求補還。相關事證既不足以證明被告已取
          得擔任治喪期間總務所需之足額週轉金，被告所稱陳
          森泰指示戊○○將存摺、印章交其前往提領存款，以
          備支應相關費用之情節，即非全然不能想像。
        (3)告訴人己○○雖又以：「被告在公車處當司機時，他
          就有手腳不乾淨、有前科，後來我推薦他去銀行工作
          ，他們總經理要我當保證人，我馬上拒絕，後來他們
          總經理親自找我要我當他保證人，後來隔了幾天我回
          家跟我父親說，我父親要我照顧被告，後來我才簽下
          那些字，但現在我受傷最深」、「其實我是最不信任
          他，我還當過他的保證人，戰戰兢兢的，萬一他出事
          情，我審計部的工作會不保」等語（見審理卷二第21
          、88、89頁），堅稱不可能將父親之存摺交予被告保
          管，惟依證人丁○○○證述，己○○是家中老大、學
          歷最高，家中事情都由己○○決定（見審理卷二第8
          、9 頁），己○○亦證稱戊○○1 家5 口及辛○○均
          長住家中，被告從未住在老家（見審理卷一第246 、
          249 頁），則假使陳玉文過世之時，對家中事務握有
          決定大權之己○○最不信任「手腳不乾淨」之被告，
          豈有可能不指定長住家中、處理相關事務較為熟悉及
          便利之戊○○或辛○○擔任總務，反而指派被告，給
          予其接觸大量金錢之機會？是故，己○○有關最不信
          任被告之說法，實難採信，斯時己○○對被告信任之
          程度，或猶在戊○○及辛○○之上，而戊○○尚且曾
          依丁○○○指示持陳玉文之存摺及印章外出領款（見
          他字卷第55、62、139 頁、審理卷一第259 頁），則
          被告依己○○指示前往領款，自非絕無可能之事。
        (4)己○○於審理中證稱：我幾乎每星期回老家一次，被
          告從未住在老家，母親除了到廟裡，很少出去，我不
          知道父親的印鑑章、存摺放在何處，因我住臺北，要
          問戊○○比較清楚，他一直和老人家住，父親生前印
          鑑章不離身的（見審理卷一第248 至250 頁）。陳森
          洋則證稱：父親過世前一天，存摺、印章是母親給我
          的，我領好就將存摺、印章還給她，我不知道父親印
          鑑、存摺放在何處，治喪期間被告還有上班，下完班
          才會過來，我是從父親過世到至出殯都守在家裡（見
          審理卷一第261 、254 頁）。辛○○亦證稱：從父親
          回來後至出殯這段期間我都住在家裡、沒有上班，被
          告有在上班，沒有整天待在家裡（見審理卷一第264
          頁）。綜核告訴人3 人之證詞可知，被告與老家之關
          係，明顯較戊○○、辛○○甚至己○○疏離，其長年
          不住家中，對家中物品擺設存放位置之瞭解程度必定
          不及於告訴人3 人，今己○○、戊○○尚且對陳玉文
          亡故後存摺、印章之所在一無所知，則被告是否能夠
          輕易掌握，容有可疑。況被告係於91年6 月7 日前往
          提領存款，上開存摺、印章應係於91年6 月6 日陳玉
          文過世當晚至翌日上午之間取得，該段期間有陳彭月
          媚、告訴人3 人及家屬多人聚集家中，又不至於任意
          外出，被告欲趁機翻找存摺、印章及定存單等物品並
          加以竊取，談何容易？由此更可見被告應非以竊盜手
          段取得陳玉文之存摺及印章。
        (5)戊○○及辛○○固於審理中證述：4 本存摺及印章是
          91年8 、9 月間要報遺產稅時，去國稅局查資料，回
          家詢問丁○○○才發現不見的，事後（91年10月24日
          ）丁○○○和辛○○一起去向被告妻子癸○○取回存
          摺及印章等情（見審理卷一第255 、256 、259 、26
          3 頁），惟辛○○於91年10月24日親自書立之收據明
          確記載「茲本人辛○○於91年10月24日向癸○○女士
          收取中國農民銀行抵押權塗銷同意書乙份、玉山商業
          銀行存單二張（號碼：0000000 、0000000） 號碼：
          0000000 新台幣：柒拾萬元整、0000000 新台幣：壹
          佰貳拾萬元整、竹南信用合作社存單000000-00000號
          新台幣：壹佰貳拾萬元正恐口說無憑，以立書為証。
          （含陳玉文印章壹個）」（見他字卷第86頁），無隻
          字片語提及陳玉文之4 本存摺，衡情當時告訴人與被
          告雙方已為定存單之事產生齟齬，於互不信任之情況
          下，由癸○○商請被告及告訴人之舅舅（即丁○○○
          之弟）吳毓財到場擔任見證人，並要求辛○○書立收
          據為憑，以如此慎重之程序，當不至於發生在收據上
          漏載取回物品之情形，而全程之證人吳毓財亦於檢察
          事務官調查中證稱：是癸○○通知他們過去拿存單、
          印章的，被告那天上班不在家，他們簽了切結書就走
          了，沒有談存款的事（見他字卷第136 頁、審理卷一
          第267 頁），與前述收據內容及證人癸○○所述相符
          （見審理卷二第23頁），則上開4 本存摺並非於91年
          10月24日始與定存單、印章等物品一併交還告訴人一
          方，足堪認定，被告所辯於提領存款後隨即返還4 本
          存摺乙節，應非無稽。若然，告訴人3 人當早已發現
          陳玉文之活期存款遭被告提領一空之事實，其等未即
          時向被告表示異議，是否本已認識到被告將提領存款
          用於治喪事務，即難謂無啟人疑竇之處。
        (6)被告及告訴人之阿姨（即丁○○○之妹）范吳月蟾於
          96年5 月29日本院95年度家訴字第31號分割遺產事件
          審理中具結證稱：丁○○○的先生做頭七時，我去陳
          彭月媚家裡，丁○○○跟我說那個錢不是用偷的，是
          老大己○○叫老三戊○○拿存款簿、印章出來，拿給
          老二庚○○去領錢的，不是庚○○自己偷領的，陳彭
          月媚是聽己○○的才會說庚○○用偷領的（見審理卷
          二第61、62頁），參酌證人丁○○○亦證稱：范吳月
          蟾沒有與我哪位兒子比較不好或比較好，都一樣，沒
          有恩怨糾紛（見審理卷二第9 頁），以及丁○○○年
          已80餘歲，於本院審理時就諸多重要問題均答稱忘記
          了、不知道，甚至否認戊○○曾代其提領15,000元（
          見審理卷二第4 至9 頁），其記憶力顯然不佳，認知
          及陳述內容不無可能受他人說法影響等情事，范吳月
          蟾所言雖無法直接證明被告自己○○、戊○○處合法
          取得存摺並受指示前往提款之事實，仍已足以動搖陳
          彭月媚於檢察事務官調查中所為對被告不利指控之可
          信度。
        (7)依己○○、戊○○於審理中所述，治喪期間擔任總務
          時所需支出之費用，包括買菜、水果、魚、肉、米、
          金香銀紙、打印台、印訃文等（見審理卷一第245 、
          253 頁）。而被告曾經出面處理印製訃文、訂購壽衣
          及租用冰櫃等事宜，業據證人乙○○、人全印刷社職
          員丙○○到庭證述無訛（見審理卷一第231 至237 頁
          ），乙○○並證稱為被告之父親換衣服時有拿到1 個
          紅包，丙○○則證稱錢應該是被告付的。證人癸○○
          復證稱：治喪期間家中之飲食都由我料理，買菜也是
          我在買，牲禮或菜不夠的部分才請戊○○代買，平常
          每餐7 、8 人吃，有親友來燒香或幫忙做孝服時，會
          有20多人吃飯，每天採買花費約1 、2 千元，我先墊
          ，等被告回來再跟他要（見審理卷二第11至12頁），
          雖告訴人己○○陳稱：癸○○應該沒有幫忙打理三餐
          ，在廚房內是戊○○的太太在幫忙（見審理卷一第24
          8 頁），戊○○亦曾屢次為相同之供述，惟己○○已
          自承幾乎沒有進廚房，不能確定（見同上卷頁），嗣
          戊○○於與癸○○對質時，經癸○○指出「你太太當
          時在仁德護校幫別人煮飯」（見審理卷二第21頁）後
          ，竟改稱：當時我太太沒有在家裡煮飯，三餐大部分
          都是我在煮的，菜也是我在買的（見審理卷二第23
          頁），就此一簡單明瞭之事實，為顯然矛盾反覆之陳
          述，其說詞自難憑信，應認癸○○所述較為可採。另
          檢視告訴人提出之喪葬費用明細表及相關單據所列支
          出項目（見審理卷一第293 至312 頁），與被告主張
          以領得款項支應之項目（見他字卷第85頁），尚無明
          顯之重複，91年6 月10日以後被告支出之用途亦多為
          買菜、水果，與癸○○所述尚屬相符，客觀上實不無
          可能存有被告與告訴人雙方互相分工，分頭張羅喪葬
          儀式、用品及生活必需品之情形。據上以觀，堪認被
          告持上開存摺、印章所領得之款項，確有用於支付必
          要、合理費用之可能性。
        (8)倘若被告圖謀父親遺產，其不但取得上開4 本存摺、
          印章，並已持有金額共計310 萬元之定存單3 張，何
          以僅領出區區71,789元，卻不於上開定存單到期後，
          再次以偽造父親署押之方式領出上百萬元之鉅款，反
          倒於91年10月24日同意將定存單交還辛○○及陳彭月
          媚？是被告持存摺、印章至各金融機構提款之行為，
          是否基於為自己不法所有之意圖，益值懷疑。
        (9)綜上各節說明，被告持存摺、印章前往提領陳玉文存
          款，是否確在告訴人3 人及丁○○○均不同意亦不知
          情之情況下為之，並意圖將領得款項據為己有，實非
          無疑，被告容有可能係合法取得存摺、印章後，本於
          支應治喪期間全體繼承人所須支付費用之認知，前往
          提領款項，而在主觀上欠缺為自己不法所有之意圖（
          因此縱令於領得款項後未全數用於喪葬有關費用，甚
          至侵吞入己，亦僅生構成侵占與否之問題，尚與詐欺
          無涉）。本院無從形成確信被告有詐欺取財犯行之心
          證，被告此部分犯罪尚屬不能證明，揆諸前揭法律規
          定及判例意旨，本應諭知無罪之判決，然公訴意旨認
          此部分與經本院論罪科刑之行使偽造私文書犯行間有
          牽連犯之裁判上一罪關係，爰不另為無罪之諭知，附
          此說明。
四、適用之法律：
    (一)刑事訴訟法第299 條第1 項前段。
    (二)刑法第2 條第1 項前段、第216 條、第210 條、第219 條
      。
    (三)修正前刑法第56條、第41條第1 項前段。
    (四)刑法施行法第1 條之1 。
    (五)中國民國九十六年罪犯減刑條例第2 條第1 項第3 款、第
      7 條、第9 條。
    (六)修正前罰金罰鍰提高標準條例第2 條。
    (七)現行法規所定貨幣單位折算新臺幣條例第2 條。
本案經檢察官洪清秀到庭執行職務。
中　　華　　民　　國　　96　　年　　10　　月　　26　　日
                  刑事第一庭    審判長法　官  劉興浪
                                      法  官  蔡志宏
                                      法  官  羅貞元
以上正本證明與原本無異。
如不服本判決，應於判決送達後10日內向本院提出上訴狀（應抄
附繕本），其未敘述上訴理由者，應於上訴期間屆滿後20日內補
提理由書狀於本院，上訴於臺灣高等法院臺中分院。告訴人或被
害人如對於本判決不服者，應具備理由請求檢察官上訴，其上訴
期間之計算係以檢察官收受判決正本之日期為準。
                                      書記官  王月香
中　　華　　民　　國　　96　　年　　11　　月　　2 　　日
附表一：
┌─┬────┬───────┬────┬──────────────────┐
│編│金融機構│帳號          │金額（新│方式                                │
│號│        │              │臺幣）  │                                    │
├─┼────┼───────┼────┼──────────────────┤
│1 │玉山銀行│0000000000000 │25,878元│在取款憑條上「存戶簽章」欄內盜蓋「陳│
│  │竹南分行│              │        │玉文」之印章並冒簽「陳玉文」之署名1 │
│  │        │              │        │枚，自行填寫金額，偽造表示陳玉文本人│
│  │        │              │        │提領帳戶內存款意思之取款憑條，交予不│
│  │        │              │        │知情之承辦人員，致承辦人員誤信係陳玉│
│  │        │              │        │文本人前來提款，准予如數提領款項    │
├─┼────┼───────┼────┼──────────────────┤
│2 │甲○○○│00000000000000│40,290元│在郵政存簿儲金提款單上「請蓋原留印鑑│
│  │        │              │        │」欄內盜蓋「陳玉文」之印章，自行填寫│
│  │        │              │        │金額，偽造表示陳玉文本人提領帳戶內存│
│  │        │              │        │款意思之提款單，交予不知情之承辦人員│
│  │        │              │        │，致承辦人員誤信係陳玉文本人前來提款│
│  │        │              │        │，准予如數提領款項                  │
├─┼────┼───────┼────┼──────────────────┤
│3 │竹南信用│0000000000    │4,121元 │在取款憑條上「存戶簽章」欄內盜蓋「陳│
│  │合作社  │              │（起訴書│玉文」之印章並冒簽「陳玉文」之署名1 │
│  │        │              │誤載為  │枚，自行填寫金額，偽造表示陳玉文本人│
│  │        │              │4,120 元│提領帳戶內存款意思之取款憑條，交予不│
│  │        │              │）      │知情之承辦人員，致承辦人員誤信係陳玉│
│  │        │              │        │文本人前來提款，准予如數提領款項    │
├─┼────┼───────┼────┼──────────────────┤
│4 │臺灣企銀│00000000000   │1,500元 │在取款憑條上「存戶簽章」欄內盜蓋「陳│
│  │頭份分行│              │        │玉文」之印章並冒簽「陳玉文」之署名1 │
│  │        │              │        │枚，自行填寫金額，偽造表示陳玉文本人│
│  │        │              │        │提領帳戶內存款意思之取款憑條，交予不│
│  │        │              │        │知情之承辦人員，致承辦人員誤信係陳玉│
│  │        │              │        │文本人前來提款，准予如數提領款項    │
├─┴────┴───────┴────┴──────────────────┤
│共計偽造「陳玉文」之署名3枚，提領款項71,789元。                             │
└──────────────────────────────────────┘
附表二：
┌────┬──────────┬──────────┬───────────┐
│比較項目│修正前刑法          │修正後刑法          │比較結果              │
├────┼──────────┼──────────┼───────────┤
│連續犯  │連續數行為而犯同一之│刪除第56條規定，連續│被告4 次行使偽造私文書│
│        │罪名者，以1 罪論，但│數行為而犯同一之罪名│犯行，依修正前刑法僅論│
│        │得加重其刑至2 分之1 │者，亦應依刑法第50條│以1 罪，依修正後刑法則│
│        │（第56條）          │規定併合處罰        │應併合處罰，以修正前刑│
│        │                    │                    │法有利於被告          │
├────┴──────────┴──────────┴───────────┤
│綜合比較結果：                                                              │
│就與被告罪刑有關之法律變更部分，修正後刑法之規定並未有利於被告，依刑法第2 條│
│第1 項前段規定，應一體適用修正前刑法。                                      │
└──────────────────────────────────────┘
附錄論罪科刑法條：
中華民國刑法第216 條
行使第210 條至第215 條之文書者，依偽造、變造文書或登載不
實事項或使登載不實事項之規定處斷。
中華民國刑法第210 條
偽造、變造私文書，足以生損害於公眾或他人者，處5 年以下有
期徒刑。
